【裁判字號】    89,上易,1570
【裁判日期】    891130
【裁判案由】    詐欺等
【裁判全文】
臺灣高等法院臺南分院刑事判決      八十九年度上易字第一五七號 首股 Ａ
      上  訴  人
      即  被  告  丙  ○  ○
右上訴人因詐欺等案件，不服臺灣臺南地方法院八十八年度易緝字第一八七號中華民
國八十九年七月十八日第一審判決（起訴案號：臺灣臺南地方法院檢察署八十七年度
營偵字第一二九五號、八十八年度營偵字第二八一號、五八一號、八十八年度偵緝字
第三六五號），提起上訴，本院判決如左：
      主      文
上訴駁回。
      事      實
一、丙○○於民國（下同）八十七年間，明知其擔任建築臨時工之收入每月僅新台幣
    （下同）一萬元至三萬元之間，且家庭負擔沈重，經濟狀況不佳，並無支付貨款
    或分期付款之能力，竟基於意圖為自己不法所有之概括犯意，連續於：
（一）八十七年四月十五日，在台南縣新營市○○路三之七號之鼎勝企業社，向辛○
      ○購買行動電話三具、呼叫器二具及同時申報門號，貨款及相關費用總計為一
      十二萬一千五百元，丙○○即當場簽發支票三張（其中二張支票之發票人均為
      郭承憲，付款人為臺灣中小企業銀行新化分行，票號分別為ＢＪ000000
      0、ＢＪ0000000號，面額各為三萬三千元、五萬六千五百元，發票日
      期為八十七年四月十六日及同年月十七日；另一張支票之發票人為庚○○，付
      款人為中國信託商業銀行西台南分行，票號為ＢＱ0000000號，面額三
      萬二千元，發票日期為八十七年四月十三日）交付予辛○○以代貨款之給付，
      致使辛○○陷於錯誤而交付上開行動電話及呼叫器予丙○○，詎上開支票屆期
      經提示後均不獲付款，且其中以郭承憲為發票人之支票二張已列為拒絕往來戶
      。辛○○遂即向丙○○催討貨款，而丙○○為逃避追索，另於同年月二十一日
      由其簽發面額三十六萬四千五百元，到期日為同年五月二十一日，票號為○○
      四一八三號，免除作成拒絕證書之本票乙紙交予辛○○，然上開本票屆期仍未
      兌現，且丙○○亦避不見面，至此辛○○始知受騙。
（二）八十七年四月二十一日，為購買車牌號碼為Ｄ三－六二二七號之自小客車乙輛
      ，復明知無清償意願，以動產擔保交易附條件買賣方式，向甲○○○銀行股份
      有限公司（下簡稱大安銀行）以其所購買之上開車輛供其設定動產擔保抵押。
      約定貸款金額六十九萬元，自八十七年四月二十一日起分三十六期支付，每月
      一期，每期償還二萬四千六百零一元，標的物存放地點為台南縣東山鄉東正村
      東勢一六三號，在貸款未付清前，債務人丙○○不得任意遷移或為其他處分等
      情，致使大安銀行陷於錯誤而交付貸款，惟丙○○於取得貸款後，僅繳交二期
      ，自八十七年七月起即未再繳款，並將上開汽車未經大安銀行同意而出質予他
      人，並致大安銀行追索無著受有損害，始知受騙。
（三）八十七年七月二十三日，丙○○復以同一手法，為購買車牌號碼為Ｊ四－一八
      八○號自小客車乙輛，亦以動產擔保交易附條件買賣方式，向丁○○○○行股
      份有限公司台南分公司（下簡稱花期銀行台南分行）以上開車輛供其設定動產
      擔保抵押。約定貸款金額六十三萬元，自八十七年八月二十日起分三十六期支
      付，每月一期，每期償還二萬一千五百三十四元，標的物存放地點亦為台南縣
      東山鄉東正村東勢一六三號，在貸款未付清前，債務人丙○○不得任意遷移或
      為其他處分等情，致使花旗銀行台南分行陷於錯誤而交付貸款，惟丙○○於取
      得貸款後，自八十七年八月二十日即未曾繳本息，且未經花旗銀行台南分行同
      意而將該車遷移不知去向，並致花旗銀行台南分行追索無著受有損害，且始知
      受騙。
二、案經被害人辛○○、大安銀行及花旗銀行台南分行訴請臺灣臺南地方法院檢察署
    檢察官偵查起訴。
      理  由
一、訊據上訴人即被告丙○○固不否認有於右揭時地向告訴人辛○○、大安銀行、花
    旗銀行台南分行等，購買行動電話、呼叫器及為申辦汽車貸款而簽訂動產抵押契
    約等情，惟矢口否認有何詐欺犯行，辯稱：行動電話、呼叫器及車牌號碼Ｄ三－
    六二二七號自小客車是伊老闆張智勇叫伊購買的，支票也是他吩咐伊自行開立，
    因當時伊受雇於己○○，以為可以用工資繳付貨款，然事後老闆發不出薪水，連
    支票也跳票，故伊才未予清償。又伊並無購買車牌號碼Ｊ四－一八八○號自小客
    車之意思，當時因伊友人「癸○○」以其名義向某租車公司租用汽車，結果車禍
    肇事，租車公司遂要求伊賠償，但伊無力給付，對方便提議以伊名義購買上開車
    輛，並說他們會負責清償汽車貸款，故伊才與花旗銀行台南分行簽約，但伊從頭
    至尾都沒見過上開車輛，也不知對方根本未繳納過貸款，直到銀行向伊追討債務
    ，伊始知受騙，故伊亦為被害人云云。然查：
（一）編號一所示之犯罪事實，業據告訴人辛○○指訴綦詳，並稱：當時被告自行到
      店裡向伊購買行動電話及呼叫器時，【有表明是要給伊、其妻吳慧怜、友人張
      哲銘使用】，並各以其名義申辦門號，支票也是被告當場填載金額等語（見本
      院八十九年一月七日訊問筆錄），此外，復有告訴人提出被告均無爭執之支票
      三紙、本票乙紙、行動電話門號申請書三份、傳呼服務新增資料表二份等文件
      在卷可證。且被告通緝到案時初訊即供承：原先伊與其父從事建築業工作，之
      後都作臨時工，八十六年以後收入不定，多在一萬元至三萬元不等，又伊十九
      歲便結婚，八十六、七年間因其妻在家照顧孩子沒有上班，那時又有房貸、汽
      車貸款要繳等語（見原審八十八年十二月二十五日訊問筆錄），由是觀之，被
      告購買行動電話及呼叫器之時，其【經濟狀況已甚窘迫】，而有入不敷出之情
      形，竟仍向告訴人辛○○一次購買總價十二萬一千五百元之貨物，並先後交付
      上開支票三紙、本票乙紙等付款憑證以取信於告訴人辛○○，實難謂其非無不
      法所有之意圖，而施用詐術使告訴人交付前揭貨品。再者，被告行為之際，已
      年滿二十二歲有行為能力之成年人，對買賣雙方之權利義務，乃至自己之需要
      及其經濟能力之評估，絕不能諉為不知，焉有僅因雇主之指示，就無視其需要
      及其經濟能力之負擔，而購買超出其能力許可外之物品？足見被告確於購買之
      時即有不法之意圖。
（二）又編號二、三所示之犯罪事實，亦據告訴人大安銀行、花旗銀行台南分行代理
      人戊○○、王中昱指訴明確，並經證人即大宇汽車業務員黃國賓、大安銀行對
      保承辦人員蔡宗志、南陽汽車業務員乙○○、花旗銀行台南分行對保承辦人員
      壬○○等人到院證述屬實（見原審八十九年二月二十二日、三月十四日、四月
      十一日、本院八十九年十一月十四日訊問筆錄），並有貸款暨車輛動產抵押契
      約、動產抵押設定登記書各二份在卷可稽，且被告支付能力不足乙節，已如前
      述，參以其剛向告訴人辛○○購買行動電話、呼叫器等物，並因貨款遲未給付
      遭告訴人辛○○追討而簽發鉅額本票之際，竟【又連續】為二部小客車之動產
      擔保交易之債務人，且先後將前開車輛遷移或出質（被告自承Ｄ三－六二二七
      號自小客車係由伊與己○○一起牽到高雄某當鋪予以典當等語，見原審八十九
      年一月七日訊問筆錄），則其存有不法所有之意圖與詐術之施用，亦灼然甚明
      。況被告前後均以設定動產抵押方式取得汽車貸款，對簽約之意義及擔當動產
      擔保交易債務人之權利義務，即非無所悉（其中大安銀行所貸款項，被告最初
      尚按月繳付二期），焉有其既表示自任為動產擔保交易債務人，卻期待他人代
      伊繳付銀行貸款之理？抑且被告既自稱其無購車意思，卻任意與花旗銀行台南
      分行簽訂貸款暨車輛動產抵押契約，則其為向花旗銀行台南分行詐取貸款之意
      圖，又豈非彰彰明甚。被告雖又辯稱：當時花旗銀行對保人員稱貸款不一定會
      通過，因後來他們沒有再通知伊，故伊以為貸款未核准云云。惟查，被告亦自
      稱伊當時所留銀行人員之聯絡電話係仲介買車之人的手機號碼等語（見原審八
      十九年三月二十八日訊問筆錄），則其又何曾期待銀行對保人員告知其貸款核
      准之訊息，並顯見其對貸款之核准已具有任意性，是以，被告以前情置辯，亦
      殊難採信。至被告主張伊根本未見過Ｊ四－一八八○號之自小客車，請求調查
      前開車輛之去向云云，惟查，此等事實與被告前揭犯行之認定，已無關連，本
      院認無調查之必要，併此敘明。
（三）綜上所述，足見被告所辯各節均係卸責之詞，均不足採。本件事證明確，被告
      之犯行洵堪認定，應依法論科。
二、核被告丙○○所為，係犯刑法第三百三十九條第一項之詐欺取財罪及動產擔保交
    易法第三十八條之罪。又其先後多次詐欺取財及違反動產擔保交易法第三十八條
    之罪等犯行，時間緊接，罪名與構成要件相同，顯係基於概括犯意而為，均應依
    連續犯規定論以一罪，並加重其刑。又詐欺於被告行為伊始即已具備，而違反動
    產擔保交易法第三十八條之罪之犯行，則係其使用之手段，並於事後將標的物遷
    移或為其他處分時，始屬完成，故被告所犯上開二罪間，有方法結果之牽連關係
    ，依刑法第五十五條規定，應從較重之連續詐欺取財罪處斷，公訴人認被告係一
    行為觸犯數罪，為想像競合犯，尚有未洽。原審以被告罪證明確，因予適用動產
    擔保交易法第三十八條、刑法第五十六條、第三百三十九條第一項、第五十五條
    、罰金罰鍰提高標準條例第一條前段，並審酌被告犯罪之動機、目的、手段、品
    行、智識程度、所生危害及其偵審中屢次傳拘無著，經通緝後始行到案，又推諉
    犯行之態度等一切情狀，量處被告有期徒刑一年。本院經核原判決認事用法，並
    無不合，量刑亦稱妥適。被告上訴意旨，猶執前詞，否認犯罪，並指摘原判決量
    刑過重，為無理由，應予駁回。
據上論結，應依刑事訴訟法第三百六十八條，判決如主文。
本案經檢察官羅清溪到庭執行職務。
中    華    民    國      八十九      年      十一      月      三十    日
                                  臺灣高等法院臺南分院刑事第四庭
                                      審判長法官  陳    義    仲
                                            法官  宋    明    蒼
                                            法官  蔡    崇    義
右正本證明與原本無異。
不得上訴。
                                      法院書記官  李    育    儒
中    華    民    國      八十九      年      十二      月     一       日
附錄本案論罪科刑法條全文：
刑法第三百三十九條第一項：意圖為自己或第三人不法之所有，以詐術使人將本人或
                          第三人之物交付者，處五年以下有期徒刑、拘役或科或
                          併科一千元以下罰金。
動產擔保交易法第三十八條：動產擔保交易之債務人，意圖不法之利益，將標的物遷
                          移、出賣、出質、移轉、抵押或為其他處分，致生損害
                          於債權人者，處三年以下有期徒刑、拘役或科或併科六
                          千元以下之罰金。


司法院資訊處製作；財團法人民間司法改革基金會備份。
